【裁判字號】    99,訴,462
【裁判日期】    990429
【裁判案由】    偽造有價證券
【裁判全文】
臺灣板橋地方法院刑事判決               99年度訴字第462號
公  訴  人  臺灣板橋地方法院檢察署檢察官
被      告  甲○○
指定辯護人  本院公設辯護人丙○○
上列被告因偽造有價證券案件，經檢察官提起公訴（98年度偵字
第18280 號），本院判決如下：
    主  文
甲○○意圖供行使之用，而偽造有價證券，處有期徒刑壹年捌月
。緩刑肆年。如附表所示之偽造本票壹紙（背書除外）沒收。
    事  實
一、甲○○於民國95年6 月15日某時，在臺北市萬華區○○○路
    ○ 段80號「駿驊當舖」內，於徵得其父何志雄之同意，擬提
    供何志雄所有、坐落高雄市○○區○○段3 小段第1192號地
    號、第1192之1 地號土地及其上建號286 號建物即門牌為高
    雄市新興區○○○路145 巷37之1 號2 樓，設定最高限額為
    新臺幣（下同）100 萬元之第二順位抵押權予乙○○，以向
    乙○○借款80萬元之際，明知何志雄並未同意或授權其以何
    志雄之名義簽發本票，竟基於意圖供行使之用而偽造有價證
    券之犯意，擅自在如附表所示本票1 紙之發票人欄上，偽簽
    「何志雄」簽名1 枚，且在發票人欄及金額欄按捺其指印各
    1 枚，偽示係何志雄之指印，而冒用何志雄之名義，偽造如
    附表所示之本票1 紙，嗣並交付予乙○○收執而行使之。迨
    何志雄認乙○○並未交付借款，向臺灣高雄地方法院提起確
    認乙○○對何志雄之抵押債權不存在之訴，經該法院審理調
    查，始悉上情。
二、案經乙○○訴請臺灣板橋地方法院檢察署檢察官偵查起訴。
    理  由
一、證據能力部分：按被告以外之人於審判外之言詞或書面陳述
    ，除法律有規定者外，不得作為證據，刑事訴訟法第159 條
    第1 項固定有明文。惟被告以外之人於審判外之陳述，雖不
    符同法第159 條之1 至之4 之規定，而經當事人於審判程序
    同意作為證據，法院審酌該言詞陳述或書面陳述作成時之情
    況，認為適當者，亦得為證據；當事人、代理人或辯護人於
    法院調查證據時，知有第159 條第1 項不得為證據之情形，
    而未於言詞辯論終結前聲明異議者，視為有前項之同意，此
    亦據同法第159 條之5 規定甚明。查本件被告、檢察官、辯
    護人於本院準備程序中均未就證據能力提出爭執，且迄於言
    詞辯論終結前，亦未就本院所調查之證據主張有刑事訴訟法
    第159 條第1 項不得為證據之情形，應認均已同意得作為本
    案之證據。從而，下述證據資料縱有屬傳聞證據，且不符刑
    事訴訟法第159 條之1 至之4 之規定者，經本院審酌各該證
    據資料作成時之一切客觀情況，認無不適當之情事，均認有
    證據能力，合先敘明。
二、訊據被告甲○○固坦承伊未經何志雄之同意或授權，冒用何
    志雄之名義簽發如附表所示之本票1 紙無訛，僅辯稱：伊不
    知道不可以這樣做云云。經查：本件被告未經其父何志雄之
    同意或授權，即冒用何志雄之名義簽發如附表所示本票之事
    實，業據被告自白不諱，且有本票影本1 紙、法務部調查局
    98年4 月3 日調科貳字第09800211210 號鑑定書影本1 份附
    卷可稽。徵諸何志雄嗣向臺灣高雄地方法院提起確認乙○○
    對何志雄之抵押債權不存在之訴，經該法院以98年度訴字第
    154 號、第二審臺灣高等法院高雄分院以98年度上易字第14
    8 號審理調查結果，亦均認定如附表所示之本票發票人欄「
    何志雄」之簽名係被告所為，且何志雄並未授權被告簽發該
    本票，此經本院調卷查明屬實，並有上揭民事判決影本2 份
    存卷可參，足認被告之自白與事實相符。雖被告辯稱：伊不
    知道不可以這樣做云云；惟本票係屬可流通之有價證券，本
    票發票人應依票據文義負付款之責任，關係甚為重大，倘非
    經本人之同意並授權，豈有任由他人冒用本人名義擅自簽發
    之理？被告為具備通常智識程度之成年人，案發當時53歲，
    正值壯年，衡情有相當之社會經驗，對於上情豈可諉為不知
    ？所辯顯係避重就輕之詞，不足採信。綜上所述，本案事證
    明確，被告犯行洵堪認定，應依法論科。
三、本件被告所犯之罪（詳下述）有併科罰金刑。查被告行為後
    ，刑法第33條第5 款已修正為：「罰金：新臺幣1 千元以上
    ，以百元計算之。」刑法施行法亦已增訂第1 條之1 規定：
    「中華民國94年1 月7 日刑法修正施行後，刑法分則編所定
    罰金之貨幣單位為新臺幣。94年1 月7 日刑法修正時，刑法
    分則編未修正之條文定有罰金者，自94年1 月7 日刑法修正
    施行後，就其所定數額提高為30倍。但72年6 月26日至94
    年1 月7 日新增或修正之條文，就其所定數額提高為3 倍。
    」均自95年7 月1 日起施行，應依修正後刑法第2 條第1 項
    規定，為「從舊從輕」之比較適用。而依被告行為時之刑罰
    法律，罰金係以銀元為單位，至於罰金最低額依修正前刑法
    第33條第5 款規定則為銀元1 元。比較修正前、後之法律規
    定，並依現行法規所定貨幣單位折算新臺幣條例折算後，罰
    金之最高額並無二致，惟就罰金最低額部分，依新法規定為
    新臺幣1 千元，依舊法規定為銀元1 元（即新臺幣3 元），
    洵以被告行為時之舊法規定較有利於被告，依修正後刑法第
    2 條第1 項前段規定，自應適用被告行為時之舊法規定。
四、核被告所為，係犯刑法第201 條第1 項之意圖供行使之用而
    偽造有價證券罪。其行使偽造有價證券之低度行為，為偽造
    之高度行為所吸收，不另論罪。查被告係迫於債務壓力，為
    求順利向乙○○借得款項，一時心急，未及徵詢其父何志雄
    之意見，冒用何志雄名義偽造本票，且在其上背書簽名後交
    付乙○○，致罹法定刑為3 年以上10年以下有期徒刑之重罪
    ，其犯罪情狀顯可憫恕，認科以最低刑度仍嫌過重，爰依刑
    法第59條規定酌量減輕其刑。爰審酌被告不思以正當手段簽
    發票據，竟於未經其父何志雄同意或授權之情形下，擅自冒
    用何志雄名義簽發本票並持以行使之，足以破壞票據流通信
    用，兼衡其犯罪之動機、目的、手段及犯後仍飾詞卸責、不
    能勇於認罪等一切情狀，量處如主文所示之刑，以資懲儆（
    被告行為後，刑法第57條量刑標準、第59條犯罪情狀顯可憫
    恕之酌量減輕，雖有修正，惟該等條文之修正，為法院就刑
    之裁量及酌減審認標準見解之明文化，非屬法律之變更，自
    不生新舊法比較適用之問題，最高法院95年第8 次刑事庭會
    議決議參照）。末查，被告前未曾因故意犯罪受有期徒刑以
    上刑之宣告，有臺灣高等法院被告前案紀錄表可憑，其冒用
    其父何志雄名義簽發本票，固應受譴責，然念其係迫於債務
    壓力，出面向告訴人經營之當舖借錢，自己亦有在本票上背
    書，未有掩飾自己真實身分，持票人尚可對被告請求負其背
    書人之票據責任，堪認被告之惡性尚非重大，如能記取教訓
    ，痛改前非，則應無入監矯治之必要，因認所宣告之刑以暫
    不執行為適當，爰併予宣告緩刑4 年，以勵自新（被告行為
    後，刑法第74條關於緩刑規定亦有修正，惟緩刑規定，性質
    上屬刑之執行事項之規範，無刑法第2 條第1 項之適用，應
    逕適用裁判時之法律，最高法院95年第8 次刑事庭會議決議
    參照）。如附表所示之本票1 紙，其關於發票人何志雄部分
    ，為本件被告所偽造之有價證券，雖未扣案，然不問屬於犯
    人與否，均應依刑法第205 條規定宣告沒收之；惟票據之偽
    造或票據上簽名之偽造，不影響於真正簽名之效力，故被告
    在該紙本票上所為之背書簽名，其效力不受影響，該真正有
    效之背書部分，自應排除於沒收之列（最高法院90年度台上
    字第1325號、第1733號裁判要旨參照）。
五、本件犯罪時間雖在96年4 月24日以前，惟被告所犯者為中華
    民國九十六年罪犯減刑條例第3 條第1 項第15款所列之罪，
    經宣告逾有期徒刑1 年6 月之刑，不得依該條例減刑，附此
    敘明。
據上論斷，應依刑事訴訟法第299 條第1 項前段，刑法第2 條第
1 項前段、第201 條第1 項、第59條、第74條第1 項第1 款、第
205 條，罰金罰鍰提高標準條例第1 條前段，判決如主文。
本案經檢察官黃明絹到庭執行職務。
中    華    民    國    99    年    4     月    29    日
                  刑事第八庭    審判長法  官  陳鴻清
                                      法  官  劉安榕
                                      法  官  朱嘉川
以上正本證明與原本無異。
如不服本判決應於收受送達後10日內向本院提出上訴書狀，並應
敘述具體理由；其未敘述上訴理由者，應於上訴期間屆滿後20日
內向本院補提理由書（均須按他造當事人之人數附繕本）「切勿
逕送上級法院」。
                                      書記官  陳聖儒
中    華    民    國    99    年    4     月    30    日
附錄本案論罪科刑法條全文：
中華民國刑法第201條
意圖供行使之用，而偽造、變造公債票、公司股票或其他有價證
券者，處3 年以上10年以下有期徒刑，得併科3 千元以下罰金。
行使偽造、變造之公債票、公司股票或其他有價證券，或意圖供
行使之用，而收集或交付於人者，處1 年以上7 年以下有期徒刑
，得併科3千元以下罰金。
附表：
┌────┬───┬───────┬──────┬──────────┐
│本票號碼│發票人│金額（新臺幣）│發票日      │備註                │
├────┼───┼───────┼──────┼──────────┤
│204990  │何志雄│80萬元        │95年6 月15日│被告在其後背書簽名並│
│        │      │              │            │按指印。            │
└────┴───┴───────┴──────┴──────────┘

司法院資訊處製作；財團法人民間司法改革基金會備份。
